臺灣高等法院刑事判決　　　　　　　　　　　　　　九十三年度上訴字第二七七號
　　上　訴　人　乙○○
　　即　被　告
　　選任辯護人　余西鈞律師
右上訴人因偽造文書等案件，不服臺灣板橋地方法院九十二年度訴字第三三六號，中
華民國九十二年十二月十七日第一審判決（起訴案號：臺灣板橋地方法院檢察署九十
一年度偵字第二一七七三號），提起上訴，本院判決如左：
    主  文
上訴駁回。
    事  實
一、乙○○與甲○○原係臺北縣中和市○○路（起訴書誤載為健一路）一六一號之湳
    雅漁村餐廳之合夥人，乙○○出名登記為負責人，民國（下同）九十一年二月一
    日二十一時許，該餐廳經臺北縣政府警察局中和分局警員查獲非法雇用大陸地區
    人民陳紅梅及越南國籍人朱成戰在該址從事未經許可之端菜、洗碗等工作，乙○
    ○因涉嫌違反臺灣地區與大陸地區人民關係條例及就業服務法之犯罪，經移送臺
    灣板橋地方法院檢察署檢察官偵查，並經同署檢察官於九十一年二月二十七日，
    以九十一年度偵字第三三五０號聲請簡易判決處刑書，就乙○○之違反臺灣地區
    與大陸地區人民關係條例第八十三條第一項罪嫌，聲請臺灣板橋地方法院板橋簡
    易庭以簡易判決處刑（九十一年三月二十二日繫屬於臺灣板橋地方法院，其聲請
    簡易判決處刑書內容如附件一），同日並以九十一年度偵字第三三五０號不起訴
    處分書，對乙○○涉嫌違反就業服務法部分，為不起訴處分（其處分書內容如附
    件二），該二份聲請簡易判決處刑書、不起訴處分書之作成檢察官為陳炎辰，書
    記官為張芷瑜，書記官作成正本日皆為九十一年三月十三日。（乙○○被起訴違
    反臺灣地區與大陸地區人民關係條例第八十三條第一項罪嫌部分，嗣經臺灣板橋
    地方法院於九十一年五月二十一日以九十一年度板簡字第四七六號刑事簡易判決
    ，認定成罪，判處罰金新臺幣四萬元，如易服勞役，以新臺幣九百元即銀元三百
    元折算一日確定）。
二、乙○○為警查獲上揭涉嫌違反臺灣地區與大陸地區人民關係條例及就業服務法之
    罪嫌後，乙○○於九十一年二月間，與甲○○合意拆夥，乙○○退出餐廳之投資
    及經營，並協議由甲○○負責承擔上開案件可能面臨之罰金，由於甲○○、乙○
    ○曾見報紙登載稱：一個外勞要罰新臺幣（下同）七十五萬元云云，為確保甲○
    ○日後會確實負擔上開案件之罰金，甲○○即於九十一年二月二十八日在湳雅漁
    村餐廳，將發票人均為陳秋蘭、支票號碼分別為：ＧＣ0000000號、ＧＣ
    0000000號、面額依次為：六十萬元、九十萬元、票載發票日依次為：九
    十一年三月十日、九十一年五月三十一日之支票各一紙，交付予乙○○，以為擔
    保，甲○○、乙○○並簽署立據書一紙，載明：「該二張支票為湳雅漁村餐廳外
    勞案件罰鍰一案之押金，待開庭確定罰金，多退少補，支票對（「兌」之誤）現
    後由甲○○、乙○○兩人聯名開戶存入銀行，湳雅漁村餐廳外勞罰鍰案件由甲○
    ○負責處理包括機票費」等語。
三、詎乙○○於九十一年三、四月間，收到上述九十一年度偵字第三三五０號聲請簡
    易判決處刑書及不起訴處分書正本後，竟基於行使偽造公文書及詐欺取財犯意，
    意圖為自己不法所有，於同年五月七日以前當月某日，在不詳地點，影印真正之
    臺灣板橋地方法院檢查署檢察官聲請簡易判決處刑書或不起訴處分書並剪下影印
    之「臺灣板橋地方法院檢察署印」之公印文，且以上述聲請簡易判決處刑書及不
    起訴處分書內容為基礎，重新打字製作文書內容，復於偽造文書之書記官欄位上
    偽簽「張建忠」之簽名署押，再以套印之方式，與影印之「臺灣板橋地方法院檢
    察署印」公印文相結合，盜用該公印文，同時地接續偽造內容具有創設性之臺灣
    板橋地方法院檢察署名義之公文書影本二份（偽造之「張建忠」簽名署押有二枚
    ），即：
、被告為乙○○之臺灣板橋地方法院檢察署檢察官九十一年度審定字號第三三五五
    號判決處分書影本：該判決處分書第一段記載稱：「右被告（指乙○○）因違反
    就業服務法案件，業經審查終結，認因被告˙˙˙累犯，意圖營利僱用非法勞動
    者科以最高罰金新台幣壹佰伍拾萬元」，其後理由前段抄襲九十一年度偵字第三
    三五０號不起訴處分書部分內容，中段則記載與被告無關之所謂前案記錄，最後
    載稱：「是本件被告所為。法律已犯刑事（罰）規定，故本署自應以常業累犯視
    之。三、依九十年新修刑訴法第二百五十條第一款。業經檢警佐證被告亦坦承不
    諱，其被告犯行明確，不得再議（訴）以不貲公帑為荷」，並記載作成處分之檢
    察官名義為「陳炎辰」（印刷體，非簽名署押），處分日期九十一年四月二十七
    日，作成正本書記官為「張建忠」（簽名署押），記載作成正本日期為九十一年
    五月七日（其全文詳附件三）。
、被告為乙○○之臺灣板橋地方法院檢察署檢察官九十年度偵字第三三五五號聲請
    刑事判決處刑書影本：該聲請處刑書首段記載：「右被告（指乙○○）因違反臺
　　灣地區與大陸地區人民關係條例案件，業經審查終結，認為應以刑事判決處罰，
  　茲將犯罪事、證據並所犯法條如左」：其後事實及證據欄部分則仿上述九十一年
    度偵字第三三五０號聲請簡易判決處刑書之事實及證據欄之記載，省略部分內容
    再重新打字製作而成（部分文字及法條有錯誤），末段載稱：「三、所犯法條：
    核被告所為，係違反臺灣地區與大陸地區人民關係條例第十五條第五款，意圖營
    利，常業僱用大陸地區人民從事未經許可工作之規定，涉犯同條例第八十三條第
    一項˙˙˙依刑事訴訟法第四百五十二條第一項聲請刑事判決處罰」，並記載聲
    請書之日期為九十一年四月二十七日（無檢察官名義），作成正本書記官為「張
    建忠」（簽名署押），記載作成正本日期為九十一年五月七日；其所附錄之臺灣
    地區與大陸地區人民關係條例第八十三條條文，均將原法條所定之罰金刑之最高
    度刑更改提高，即：將該條第一項之三十萬元改為「伍拾萬元」，將第二項之六
    十萬元改為「臺（應係「壹」之誤）佰萬元」，第三項之六十萬元改為「臺（應
    係「壹」之誤）佰伍拾萬元」（其全文詳附件四）。
四、九十一年五月七日之後當月上旬某日，乙○○持上開二份偽造公文書影本至湳雅
    漁村餐廳，出示予甲○○，持以行使，並讓甲○○影印留底，告知甲○○應準備
    金錢，以詐術欲使甲○○給付其一百五十萬元，足以生損害於臺灣板橋地方法院
    檢察署及甲○○。甲○○閱後感覺有異，以留底影本請教友人林憶峰，林憶峰透
    過友人黃榮沐請教在臺灣高等法院檢察署工作之友人陳啟仁，經陳啟仁發現該二
    份公文書影本與一般檢察書類格式不符，向臺灣板橋地方法院檢察署政風室提出
    檢舉，經臺灣板橋地方法院檢察署檢察官偵查發覺上情，乙○○始未得逞。
五、案經臺灣板橋地方法院檢察署檢察官自動偵查起訴。
    理  由
一、訊據上訴人即被告乙○○否認行使偽造公文書及詐欺取財犯行，辯稱略以：「審
    定書這二件文書不是我做的，我不知道是誰做的，我是在信箱裡面收到，我拿到
    時以為是法院的東西，封套跟法院的一樣，是拿給甲○○的前二天收到，我後來
    收到罰金四萬元的判決有拿給甲○○，我從頭到尾收到好幾張，我收到的審定書
    等文件連同信封皆已丟掉，因為收到罰金四萬元之判決書後，我去法院問，得到
    答覆要罰四萬元，我認為這些審定書沒有效，就丟掉了；我與甲○○當初有約定
    ，判決下來的時候，我拿給店裡面，由店裡面去繳，但是沒有約定由誰到地檢署
    繳錢，只約定單子下來，我交給甲○○由他去負責，我沒有偽造文書及詐欺」云
    云。辯護意旨則略以：「被告因餐廳合夥人甲○○執意以其妻為會計，帳目不合
    ，適因非法僱用大陸及外籍勞工被查獲，要求拆夥甲○○遂退還被告股金一百五
    十萬元，併協議外勞罰鍰由其處理，同時開立九十一年三月十日六十萬元、五月
    三十一日九十萬元之陳秋蘭支票交被告收執，作日後保證繳罰金之用，被告經板
    橋地院簡易庭判罰金四萬元，被告於收受後，即交甲○○繳納，被告如有意詐騙
    ，勿庸待法院判決即可兌現支票，事發後被告要求甲○○收回支票，甲○○執意
    不肯，被告始於偵查中呈交檢察官，被告以取回拆夥股金一百五十萬元，無再向
    餐廳合夥人詐取金錢之動機，甲○○因被告取回股金一百五十萬元，又因帳目不
    合，會否因其他股東要求查帳而萌詐騙之心，被告僅國小畢業有何能力偽造上開
    不實文件，尚難僅認被告交付上開信箱中收取文件而認係其所偽造」等語。
二、經查：
(一)、被告原係湳雅漁村餐廳之合夥人，並出名登記為負責人，湳雅漁村餐廳於九十一
　　年二月一日二十一時許，經臺北縣政府警察局中和分局警員查獲非法雇用大陸地
  　區人民陳紅梅及越南國籍人「朱成戰」在該址從事未經許可之端菜、洗碗等工作
    ，被告涉嫌違反臺灣地區與大陸地區人民關係條例及就業服務法之犯罪，經移送
    臺灣板橋地方法院檢察署檢察官偵查，並經同署檢察官於九十一年二月二十七日
    ，以九十一年度偵字第三三五０號聲請簡易判決處刑書，就被告違反臺灣地區與
    大陸地區人民關係條例第八十三條第一項罪嫌，聲請臺灣板橋地方法院板橋簡易
    庭以簡易判決處刑（九十一年三月二十二日繫屬於臺灣板橋地方法院），同日並
    以九十一年度偵字第三三五０號不起訴處分書，對被告涉嫌違反就業服務法部分
    ，為不起訴處分，該二份聲請簡易判決處刑書、不起訴處分書之作成檢察官為陳
    炎辰，書記官為張芷瑜，書記官作成正本日期皆為九十一年三月十三日；被告被
    起訴違反臺灣地區與大陸地區人民關係條例第八十三條第一項罪嫌部分，經臺灣
    板橋地方法院於九十一年五月二十一日以九十一年度板簡字第四七六號刑事簡易
    判決，認定成罪，判處罰金新臺幣四萬元，如易服勞役，以新臺幣九百元即銀元
    三百元折算一日確定等事實，經原審法院調取臺灣板橋地方法院檢察署九十一年
    度偵字第三三五０號卷、臺灣板橋地方法院九十一年度板簡字第四七六號卷，核
    閱無誤，並有臺灣板橋地方法院檢察署九十一年度偵字第三三五０號聲請簡易判
    決處刑書、不起訴處分書、臺灣板橋地方法院九十一年度板簡字第四七六號刑事
    簡易判決書各一份在卷可稽（第一九五三號偵卷第七至八頁、第六頁、本院卷）
    ，且為被告供承在卷（第一九五三號偵卷第二八頁反面、二九頁反面、三四頁反
    面、原審卷第九０至九一頁）。
(二)、被告於九十一年二月間，退出湳雅漁村餐廳投資及經營，並協議由甲○○負責承
    擔上開案件可能面臨之罰金，為確保甲○○日後會負擔上開案件罰金，九十一年
    二月二十八日即由甲○○在湳雅漁村餐廳，將發票人均為陳秋蘭、支票號碼分別
    為：ＧＣ0000000號、ＧＣ0000000號、面額依次為：六十萬元、
    九十萬元、票載發票日依次為：九十一年三月十日、九十一年五月三十一日之支
    票各一紙，交付予乙○○，以為擔保，甲○○、乙○○並簽署立據書一紙，載明
    ：「該二張支票為湳雅漁村餐廳外勞案件罰鍰一案之押金，待開庭確定罰金，多
    退少補，支票對（「兌」之誤）現後由甲○○、乙○○兩人聯名開戶存入銀行，
    湳雅漁村餐廳外勞罰鍰案件由甲○○負責處理包括機票費」等語之旨等情，亦為
    被告及證人甲○○分別於偵查及原審調查時供證在卷（原審卷第二五頁、第一九
    五三號偵卷第四七頁反面），並有被告於九十一年九月二十五日偵查庭訊時提出
    之上開二張支票原本及收據一紙附卷可證（第一九五三號偵卷第四二頁、第四一
    頁）。證人甲○○於原審法院調查與被告對質時，對於：「為何擔保支票之總面
    額為一百五十萬元」，亦證稱：「當時是算人頭的，報紙有登一個外勞罰七十五
    萬元，有二個外勞所以是一百五十萬元押金」等語，並證稱：「有約定先開戶，
    到時候多退少補，但後來沒有去開戶，可能都沒有時間所以才沒有去開戶」等語
    （原審卷第三０頁）。
(三)、事實欄三所示之被告為乙○○之臺灣板橋地方法院檢察署檢察官九十一年度審定
    字號第三三五五號判決處分書影本、被告為乙○○之臺灣板橋地方法院檢察署檢
    察官九十年度偵字第三三五五號聲請刑事判決處刑書影本各一份（全文如附件三
    、四），係被告於九十一年五月上旬某日，在湳雅漁村餐廳交付予甲○○觀看，
    再由甲○○影印留底之事實，為被告供承在卷（原審卷第二六頁），並經證人甲
    ○○於偵查、原審陳明（第一九五三號偵卷第四四頁反面、原審卷第二八頁），
    核與當時亦在場之目擊證人袁連福於原審法院證稱：「乙○○把本案所謂的處分
    書拿給甲○○看並且影印時，我也在場，且乙○○有拿處分書給我看」等語相符
    （原審卷第四一頁）。又被告出示該二份公文書予甲○○時，有要求甲○○準備
    錢，惟因甲○○收到該二份公文書影本後，感覺有異，以留底之影本請教友人林
    憶峰，林憶峰透過友人黃榮沐請教在臺灣高等法院檢察署工作之友人陳啟仁，經
    陳啟仁發現該二份公文書影本與一般檢察書類之格式不符，向臺灣板橋地方法院
    檢察署政風室提出檢舉，經臺灣板橋地方法院檢察署檢察官偵查，於偵查期間，
    被告始提出本院判處罰金新臺幣四萬元之判決予甲○○等情，亦經證人甲○○於
    偵查及本院調查與被告對質時證述明確（第一九五三號偵卷第二十、四四頁，原
    審卷第二九至三一頁）。且證人甲○○於原審調查時並證稱：「當初沒有約定誰
    去繳罰金，簡單的說，裁決下來，由我負責繳錢，沒有講到由誰去（地檢署）繳
    錢，而且我看到審定書只是說科以最高罰金要繳一百五十萬元」等語。
(四)、本判決附件三、四所示之所謂臺灣板橋地方法院檢察署檢察官九十一年度審定字
    號第三三五五號判決處分書影本、臺灣板橋地方法院檢察署檢察官九十年度偵字
    第三三五五號聲請刑事判決處刑書影本（由甲○○在九十三年二月十六日審判期
    日所提出之三張影印），為被告持交甲○○，業據被告陳明在卷（本院九十三年
    二月十六日筆錄第十四頁），甲○○雖於同日訊問時稱：「判決處分書乙○○拿
    給我的，刑事判決處刑書沒有什麼印象」等語，且於偵查亦為如此陳述，但於九
    十三年二月十八日之審判期日，經其提出被告所交付之全部三張影本（附於筆錄
    後面），詳細審核結果，共有五面有打字文字（第六面甲○○以筆書寫其他反問
    對方律師等文字），第一面為判決處分書，第四面為判決處刑書，是被告交付於
    甲○○者為本判決附件三、四之二份，因正反面均印有文字，且第四面為判決處
    刑書，適在背面，則甲○○誤以為只有第一面之判決處分書，所稱判決處刑書沒
    有印象之詞，與其實際提出之三張五面之文件不合，應以其實際提出之前述三張
    五面之判決處分書、判決處刑書為準。
(五)、以本判決附件一、二所示之臺灣板橋地方法院檢察署九十一年度偵字第三三五０
    號聲請簡易判決處刑書、不起訴處分書，與附件三、四所示之所謂臺灣板橋地方
    法院檢察署檢察官九十一年度審定字號第三三五五號判決處分書影本、臺灣板橋
    地方法院檢察署檢察官九十年度偵字第三三五五號聲請刑事判決處刑書影本之內
    容、格式相比較：
、其中所謂之九十一年度審定字號第三三五五號判決處分書影本，其第一段記載稱
    ：「右被告（指乙○○）因違反就業服務法案件，業經審查終結，認因被告˙˙
    ˙累犯，意圖營利僱用非法勞動者科以最高罰金新台幣壹佰伍拾萬元」，理由最
    後一段則記載：「依九十年新修刑訴法第二百五十條第一款。業經檢警佐證被告
　　亦坦承不諱，其被告犯行明確，不得再議（訴）以不貲公帑為荷。」，明白表示
  　：被告因違反就業服務法案件，經科處罰金一百五十萬元已確定，不得再議（訴
    ）；其理由前段之記載如九十一年度偵字第三三五０號不起訴處分書之部分內容
    ，後段則記載與被告無關之所謂前案記錄。
、所謂之九十年度偵字第三三五五號聲請刑事判決處刑書影本除首段記載：「右被
    告（指乙○○）因違反臺灣地區與大陸地區人民關係條例案件，業經審查終結，
　　認為應以刑事判決處罰，茲將犯罪事、證據並所犯法條如左」外，其後事實及證
  　據欄部分，則仿九十一年度偵字第三三五０號聲請簡易判決處刑書之理由省略部
    分內容再製作而成，且由前者之內容有部分文字之錯誤，如「警詢」、「均堪認
    定」，誤打為「警詣」、「均勘認定」，及文內有空白及段首未頂行首（如「二
    、證據」）等節觀之，明顯可看出係重新打字製作而成；末段載稱：「三、所犯
    法條：核被告所為，係違反臺灣地區與大陸地區人民關係條例第十五條第五款，
    『意圖營利』，常業僱用大陸地區人民從事未經許可工作之規定，涉犯同條例第
    八十三條第一項˙˙˙依刑事訴訟法第四百五十二條第一項聲請刑事判決處罰」
    ，及所附錄之臺灣地區與大陸地區人民關係條例第八十三條條文，均將原法條所
    定之罰金刑之最高度刑更改提高：將該條第一項之三十萬元改為「伍拾萬元」，
    將第二項之六十萬元改為「臺（應係「壹」之誤）佰萬元」，第三項之六十萬元
    改為「臺（應係「壹」之誤）佰伍拾萬元」，顯然係與上開所謂九十一年度審定
    字號第三三五五號判決處分書所記載「意圖營利僱用˙˙˙科以最高罰金新台幣
    壹佰伍拾萬元」，互相配合。
、由此比較可證，該二份所謂判決處分書影本、聲請刑事判決處刑書影本係各以九
    十一年度偵字第三三五０號不起訴處分書、九十一年度偵字第三三五０號聲請簡
    易判決處刑書之部分內容為本，經人以打字之方式重新製作而成，且內容具有創
    印」之公印文三枚（其中判決處分書二枚、聲請刑事判決處刑書一枚，共計三枚
    ），究竟係以偽造之公印製作而成，抑或是將真正之不起訴處分書、聲請簡易判
    決處刑書上真正之公印文加以影印、剪貼、套印而成，因被告否認偽造犯行，並
    稱：「我忘記（收到文件）是紅色還是黑色印文」云云（原審卷第二九頁），且
    未扣得原始製作文件，而證人甲○○、袁連福亦稱：「無法確定其等當初在觀看
    被告提出之該二份文書上之印文係紅色或是黑色」等語（原審卷第四二頁），又
    該二份偽造公文書影本上之上述公印文，經與真正之臺灣板橋地方法院檢察署書
    類上之公印文相比對，亦無法發現有何相異之處（蒞庭公訴人亦無法分辨），固
    無法以直接證據證明之。惟觀以該二份文書影本除上開三個完整之公印文外，另
    皆有明顯之公印文殘影，應足認偽造者係將不起訴處分書或聲請簡易判決處刑書
    等真正之臺灣板橋地方法院檢察署檢察書類上之公印文影印剪下後，以套印之方
    式與上開打字製作之九十一年度審定字號第三三五五號判決處分書、九十年度偵
    字第三三五五號聲請刑事判決處刑書相結合，重加以影印偽造而成。再上開所謂
    之九十一年度審定字號第三三五五號判決處分書、九十年度偵字第三三五五號聲
    請刑事判決處刑書，其後均有書記官「張建忠」之簽名署押，與九十一年度偵字
    第三三五０號不起訴處分書、九十一年度偵字第三三五０號聲請簡易判決處刑書
    ，皆為書記官「張芷瑜」簽名署押不同，惟臺灣板橋地方法院檢察署現職及離職
    人員均無「張建忠」之人，有該署九十二年十一月二十日板檢人博字第八六二一
    八號函附卷可憑，應足認該二文書上之「張建忠」簽名署押亦係偽造。
(六)、被告雖否認上開所謂之九十一年度審定字號第三三五五號判決處分書等二份影本
    ，為其偽造，辯護意旨略稱：「甲○○帳目不清，被告為小學程度，沒有偽造動
    機」等語，惟按認定犯罪事實所憑之證據，並不以直接證據為限，間接證據亦包
    括在內，審理事實之法院綜合卷內之直接、間接證據，本於推理作用，於通常一
    般之人均不致有所懷疑，得確信其為真實之程度者，即非不得據之為有罪之認定
    。查：臺灣板橋地方法院檢察署九十一年度偵字第三三五０號聲請簡易判決處刑
    書及九十一年度偵字第三三五０號不起訴處分書，係於九十一年三月十三日經由
    該署承辦書記官作成正本，是該二份公文書應於同年三、四月間即已寄達被告收
    受，被告於偵查中亦承認其係先收到上述不起訴處分書（他字卷第二八頁）。又
    偽造之上開二份判決處分書、聲請刑事判決處刑書影本之內容，均分別抄襲臺灣
    板橋地方法院檢察署九十一年度偵字第三三五０號不起訴處分書及九十一年度偵
    字第三三五０號聲請簡易判決處刑書之部分內容，業見前述，顯示偽造該二份公
    文書之人係於九十一年五月上旬以前，業已取得九十一年度偵字第三三五０號聲
    請簡易判決處刑書及九十一年度偵字第三三五０號不起訴處分書之人。且由其中
    偽造之聲請刑事判決處刑書影本記載之書記官作成正本日期為九十一年五月七日
    ，應可認偽造該二份公文書影本之日期應在九十一年五月七日以前之當月某日。
    再參以：、偽造之前開二份文書，其文字詞句與內容均與法定文書相距甚遠，
    顯見並非法律專業人士所為，而與被告之小學程度相合。、出示該二份偽造公
    文書影本予甲○○，要求甲○○準備金錢者，為被告，在此之前，除被告外，無
    證據顯示有他人知該二份偽造公文書之存在。、被告確實有偽造之動機，因為
    如偽造文件之內容所載之一百五十萬元，適與甲○○交付於被告用為擔保罰金繳
    付之二張支票之一百五十萬元金額相同，而甲○○並無任何偽造之實益，且被告
    所辯稱之帳目不清，除據甲○○否認以外，並無任何證據可查。、上述九十一
    年度偵字第三三五０號聲請簡易判決處刑書及九十一年度偵字第三三五０號不起
    訴處分書所載之被告住址均僅列被告
    號，即係直接寄達被告
    係之合夥人中應僅被告因收受該等聲請簡易判決處刑書及不起訴處分書而知其內
    容。又偽造之判決處分書首段所記載之科處罰金金額及聲請刑事判決處刑書附錄
    之所犯法條欄記載之臺灣地區與大陸地區人民關係條例第八十三條第三項之罰金
    刑，皆為一百五十萬元，正與甲○○交付予被告之擔保支票之總面額相當，因事
    先未約定由何人至臺灣板橋地方法院檢察署繳納罰金，若甲○○信賴該二份文書
    為真正，且受處罰者為被告，甲○○極有可能直接給付被告一百五十萬元，是因
    該二份偽造公文書之存在而得利者僅為被告而無他人，至於被告雖稱係由甲○○
    繳交等詞，但依據卷附之臺灣高等法院以下各級法院檢察署辦理受刑人分期繳納
    罰金要點所載，檢察官係通知受刑人本人繳納，而拘提通緝之受刑人之配偶、三
    親等血親、二親等姻親，得向檢察官查詢後代繳，是被告辯稱由甲○○代繳，與
    規定不合，且據到庭檢察官陳明，是被告所稱並不足取。、該二份偽造公文書
    影本與既存之法院文書及檢察書類格式，均不相符，不可能係由法院或檢察署以
    正式公文封寄予被告，且若被告係於自家信箱中取得該等公文書，其既稱：「其
    認為是正式之公文書及公文封」云云（原審卷第七七頁），則被告嗣後收到科處
    罰金四萬元之刑事簡易判決書，其應會對先前收到之所謂判決處分書之來歷產生
    懷疑，縱使不報案處理，依常理亦應會保留該等公文書，以備日後查證之用，其
    卻稱：「皆已丟棄」云云（第一九五三號偵卷第二八頁反面、原審卷第二五頁）
    ，顯亦與事理不符。被告於偵查、原審所稱：「該二文書是法院寄來，封套跟法
    院的一樣，其嗣認為沒有效，皆已丟掉」云云（第一九五三號偵卷第二八頁反面
    至二九頁、原審卷第九一頁），顯屬虛妄，難以採信。綜合此等證據，顯足以證
    明偽造上開二份公文書影本之人即為出示該二份公文書影本要求甲○○準備金錢
    之被告，且其有詐取財物之意圖甚明。
(七)、按測謊鑑定，係依一般人若下意識刻意隱瞞事實真相時，會產生微妙之心理變化
    ，例如：憂慮、緊張、恐懼、不安等現象，而因身體內部之心理變化，身體外部
    之生理狀況亦隨之變化，例如：呼吸急促、血液循環加速、心跳加快、聲音降低
    、大量流汗等異常現象，惟表現在外之生理變化，往往不易由肉眼觀察，乃由測
    謊員對受測者提問與待證事實相關之問題，藉由科學儀器（測謊機）紀錄受測者
    對各個質問所產生細微之生理變化，加以分析受測者是否下意識刻意隱瞞事實真
    相，並判定其供述是否真實；測謊機本身並不能直接對受測者之供述產生正確與
    否之訊號，而係測謊員依其專業之學識及經驗，就測謊紀錄，予以客觀之分析解
    讀，至於測謊鑑定究竟有無證據能力，刑事訴訟法並無明文規定，惟實務上，送
    鑑單位依刑事訴訟法第二０八條第一項規定，囑託法務部調查局或內政部警政署
    刑事警察局為測謊檢查，受囑託機關就檢查結果，以該機關名義函覆原囑託之送
    鑑單位，該測謊檢查結果之書面報告，即係受囑託機關之鑑定報告，該機關之鑑
    定報告，形式上若符合測謊基本程式要件，包括：(一)、經受測人同意配合，並已
    告知得拒絕受測，以減輕受測者不必要之壓力。(二)、測謊員須經良好之專業訓練
    與相當之經驗。(三)、測謊儀器品質良好且運作正常。(四)、受測人身心及意識狀態
    正常。(五)、測謊環境良好，無不當之外力干擾等要件，即賦予證據能力，非謂機
    關之鑑定報告書當然有證據能力；具上述形式之證據能力者，始予以實質之價值
　　判斷，必符合待證事實需求者，始有證明力；刑事訴訟法就證據之證明力，採自
  　由心證主義，由法院本於確信自由判斷，惟法院之自由判斷，亦非漫無限制，仍
    不得違背經驗法則及論理法則；測謊檢查之受測者可能因人格特性或對於測謊質
    問之問題無法真正瞭解，致出現不應有之情緒波動反應，此時若過於相信測謊結
    果，反而有害於正當之事實認定，又測謊檢查之時間過遲，攸關受測者情緒得否
    平復，與鑑定之精確性非無影響，此時間因素，事實審法院於取捨時不得不予考
    量；惟一般而言，受測者否認犯罪之供述呈現不實之情緒波動反應，不得採為有
    罪判決之唯一證據，若受測者否認犯罪之供述並無不實之情緒波動反應，又無其
    他積極證據證明其被訴之犯罪事實，自得採為有利於受測者之認定；復按刑事訴
    訟法第二百零六條第一項規定：「鑑定之經過及其結果，應命鑑定人以言詞或書
    面報告」，又法院或檢察官囑託相當之機關鑑定，準用第二百零六條第一項之規
    定，同法第二百零八條亦有明文規定；是鑑定報告書之內容應包括鑑定經過及其
    結果，法院囑託鑑定機關為測謊檢查時，受囑託之鑑定機關不應僅將鑑定結果函
    覆，並應將鑑定經過一併載明於測謊之鑑定報告書中，若鑑定報告書僅簡略記載
    檢查結果而未載明檢查經過，既與法定記載要件不符，法院自應命受囑託機關補
    正，必要時並得通知實施鑑定之人以言詞報告或說明，否則，此種欠缺法定要件
    之鑑定報告不具備證據資格，自無證據能力可言（九十二年度台上字第二二八二
    號判決參照）。本件因被告同意接受測謊，經原審法院函請法務部調查局安排時
　　間，通知其於九十二年九月九日前往接受測謊，經該局具有資格之專業鑑定人員
  　，以控制問題法、混合問題法對被告實施測謊，結果為：「乙○○稱：(一)系爭判
    決處分書是郵寄至渠住處；(二)系爭判決處分書不是渠偽造。上述問題經測試呈情
    緒波動之反應，研判有說謊」等情，有該局九十二年九月十日調科參字第０九二
    ００三一六三九０號測謊報告書及所附之測謊鑑定過程參考資料（含測謊同意書
    、身心狀況調查表、題組、生理紀錄圖、施測者專業資格證明等）各一份在卷足
    參，依據前開最高法院見解，本件測謊過程所需具備之條件及文書，均由測謊鑑
    定機關檢送附卷，經核過程適法並無瑕疵，是具有證據能力及證明力，則被告否
    認有行使偽造公文書、詐欺取財犯行之辯解，實不足採信。
(八)、按影本與原本可有相同之效果，如將原本予以影印後，將影本之部分內容竄改，
    重加影印，其與無制作權人將其原本竄改，作另一表示其意思者無異，應成立變
    造文書罪（七十三年台上字第三八五五號判例）。變造文書，係指不變更原有文
    書之本質，僅就文書之內容有所更改者而言，上訴人既拆去原有宗譜三頁，而將
　　另造虛偽記載之三頁訂入譜內，其文書之本質已有變更，自應以偽造私文書論罪
  　（二十九年上字第一七八五號判例）。刑法上所謂變造文書，指無制作權者，就
    他人所制作之真正文書，加以改造而變更其內容之謂，若將有制作權者簽名蓋章
    之空白文書，移作別用，則其始本無文書之內容存在，即非就其真實內容加以變
    更，自屬文書之偽造行為，不得以變造論（二十八年上字第二二七八號判例）。
    偽造或變造文書之行使，以明知為偽造或變造之文書而故意行使為成立要件，若
    不知該文書係屬偽造或變造，縱有行使，亦屬無故意之行為，應不為罪（十九年
    上字第六六三號判例）。行使影本，作用與原本相同，偽造私文書後，持以行使
    其影本，偽造之低度行為為高度之行使行為所吸收，應論以行使偽造私文書罪（
    七十年台上字第一一０七號判例），依據以上說明，被告於本件所為應屬於偽造
    ，並持之行使，而非變造。
(九)、辯護人雖聲請對甲○○測謊並提出測謊內容七點（九十三年二月十六日筆錄第十
    六頁），但經詢問法務部調查局測謊人員吳家隆稱除第五項可以測謊以外，其他
    均屬於動機，無法測謊（卷附關於動機無法測謊函），至於第五項之內容，因為
    被告於測謊過程圖形明確，是否必要由法官裁決，有公務電話紀錄在卷可查，經
    將該公務電話紀錄提示被告及辯護人，均表示無意見，並稱無證據調查，而本件
    對於被告之測謊過程符合法定程序，並檢附全部相關文件，是並無必要再對甲○
    ○測謊。另辯護人要求將文件送鑑定，但甲○○自被告處收受時即為影印文件，
    經詢問刑事警察局鑑識科印文組承辦人，答稱影印文件無從鑑定（卷附影本無法
    鑑定之調查局函），有公務電話紀錄在卷可查，經將該公務電話紀錄提示被告及
    辯護人，均表示無意見，並稱無證據調查，該影本於鑑定技術上既然無法鑑定，
    即無必要將影印文件送鑑定。
(十)、綜上，本件事證明確，被告所辯，均不足取，其行使偽造公文書、詐欺取財犯行
    ，均洵堪認定。
三、論罪科刑部分：
(一)、核被告偽造上開二份公文書影本，進而行使，著手向甲○○實施詐財行為而不遂
    ，足生損害於臺灣板橋地方法院檢察署及甲○○，所為分別係犯刑法第二百十六
    條、第二百十一條之行使偽造公文書罪，刑法第三百三十九條第三項、第一項之
    詐欺取財未遂罪。被告於同時地利用同一機會，接續偽造上開二份公文書影本，
    尚難分辨其行為之先後，應係基於單一之犯意接續為之，侵害同一法益，屬接續
    犯，公訴人認被告偽造公文書之行為係連續犯，尚有誤會。被告將真正公文書上
    之「臺灣板橋地方法院檢察署印」影印後，剪貼、套印於另一文書上，係屬盜用
    公印文之行為，與其偽造「張建忠」簽名署押之行為，皆為其偽造公文書之部分
    行為，而其偽造公文書之低度行為，復為行使偽造公文書之高度行為所吸收，均
    不另論罪。被告所為行使偽造公文書、詐欺取財未遂犯行，因係為遂行詐欺取財
    之同一犯罪目的，顯有方法結果之牽連關係，應從一重之行使偽造公文書罪處斷
    。公訴人起訴事實雖未記載被告盜用公印文及偽造「張建忠」簽名署押之行為，
    惟被告此等部分行為與公訴人起訴之行使偽造公文書之犯罪事實，既有吸收犯之
    實質上一罪關係，為起訴效力所及，自應一併審判。
(二)、原審認被告罪證明確，並適用刑事訴訟法第二百九十九條第一項前段，刑法第二
    百十六條、第二百十一條、第三百三十九條第三項、第一項、第五十五條、第二
    百十九條，罰金罰鍰提高標準條例第一條前段之規定，審酌被告因一時利慾薰心
    而有本案犯行，偽造公文書之性質，犯罪所生之危害非輕，手段拙劣，事後未坦
    承犯行之態度，及其本案實際未詐得財物，未造成甲○○之損失，智識程度非高
    等一切情狀，認量處行使偽造公文書之最低度刑壹年有期徒刑，已與其罪責相當
    ，量處有期徒刑壹年。至於被告用以偽造上開二份偽造公文書影本而偽造之「張
　　建忠」簽名署押各一枚，因無證據證明現已滅失而不存在，均依刑法第二百十九
  　條之規定宣告沒收。而上開偽造之公文書影本二份，既未扣案（甲○○於九十三
    年二月十八日審理期日提出附於是日筆錄之後面）。又非義務沒收之物，為免日
    後執行之困擾，認無宣告沒收之必要。至於甲○○提出之上開二份偽造公文書之
    影本，係屬甲○○之所有物，依刑法第三十八條第三項前段規定，尚不得宣告沒
    收。
(三)、並以公訴意旨另略以：被告上揭犯行有偽造「臺灣板橋地方法院檢察署印」公印
    之行為等語。惟查，被告究竟是以偽造之公印偽造公文書，抑或是將真正之不起
    訴處分書、聲請簡易判決處刑書上真正之公印文加以影印、剪貼、套印而偽造公
    文書，皆無法以直接證據證明之，惟觀以上開二份偽造公文書影本，除有三個完
    整之公印文外，另皆有明顯之公印文殘影，應足認被告係將不起訴處分書或聲請
    簡易判決處刑書等真正之臺灣板橋地方法院檢察署檢察書類上之公印文，影印剪
    下，再以套印之方式與打字製作之九十一年度審定字號第三三五五號判決處分書
    、九十年度偵字第三三五五號聲請刑事判決處刑書相結合，重加以影印偽造而成
    ，業見前述，公訴人並未舉證證明被告有何偽造公印之行為，被告此部分偽造行
    為應屬不能證明。惟因公訴意旨認被告此部分犯嫌，與前開論罪科刑之行使偽造
    公文書行為部分，有吸收犯之實質上一罪關係，而不另為無罪判決之諭知。
(四)、經核原判決認事用法並無不合，量刑之諭知亦屬妥適，上訴人即被告上訴意旨仍
    執前詞，否認犯罪，指摘原判決不當，為無理由，應予駁回。另審酌被告所為損
    害司法機關以及否認犯罪、所致危害等情狀，認不宜宣告緩刑，併此敘明。
據上論斷，應依刑事訴訟法第三百六十八條，判決如主文。
本案經檢察官朱家崎到庭執行職務。
中　　　華　　　民　　　國　　九十三　　年　　　三　　　月　　　三　　　日
                              臺灣高等法院刑事第七庭
                                  審判長法  官 吳 啟 民
                                        法  官 林 瑞 斌
                                        法  官 施 俊 堯
右正本證明與原本無異。
如不服本判決，應於收受送達後十日內向本院提出上訴書狀，其未敘述上訴之理由者
並得於提起上訴後十日內向本院補提理由書（均須按他造當事人之人數附繕本）。
                                        書記官 陳 彥 蕖
中　　　華　　　民　　　國　　九十三　　年　　　三　　　月　　　三　　　日
附錄：本案論罪科刑法條全文
刑法第二百十六條:
行使第二百十條至第二百十五條之文書者，依偽造、變造文書或登載不實事項或使登
載不實事項之規定處斷。
刑法第二百十一條：
偽造、變造公文書，足以生損害於公眾或他人者，處一年以上七年以下有期徒刑。
刑法第三百三十九條：
意圖為自己或第三人不法之所有，以詐術使人將本人或第三人之物交付者，處五年以
下有期徒刑、拘役或科或併科一千元以下罰金。
以前項方法得財產上不法之利益或使第三人得之者亦同。
前二項之未遂犯罰之。
